【裁判字號】    95,簡上,8
【裁判日期】    951113
【裁判案由】    給付租金
【裁判全文】
臺灣苗栗地方法院民事判決               95年度簡上字第8號
上  訴  人  乙○○
被  上訴人  甲○○
                      90巷8號
上列當事人間請求給付租金事件，上訴人對於民國95年1 月26日
本院苗栗簡易庭94年度苗簡字第105 號第一審判決提起上訴，本
院於民國95年10月30日言詞辯論終結，判決如下：
    主  文
原判決關於駁回上訴人後開第二項之訴及訴訟費用之裁判均廢棄
。
被上訴人應給付上訴人新臺幣伍萬元。
其餘上訴駁回。
第一、二審訴訟費用，由被上訴人負擔九分之一，餘由上訴人負
擔。
    事實及理由
一、按於簡易事件之第二審程序為訴之變更或追加，非經他造同
    意，不得為之，此參民事訴訟法第436 條之1 第3 項準用同
    法第446 條第1 項前段之規定即明。本件上訴人之訴之聲明
    原為「被上訴人應將門牌號碼：苗栗縣南庄鄉獅山村140 號
    房屋（下稱系爭房屋）騰空返還予原告，及自民國93年10月
    10日起至返還上開房屋之日止，按月給付租金新臺幣（下同
    ）25,000元」，而於本院審理時上訴人撤回返還系爭房屋部
    分，並就給付租金部分將訴之聲明變更為「被上訴人應給付
    上訴人450,000 元」，被上訴人對此則表示同意（見二審卷
    第66頁），是上訴人所為訴之變更，核與上揭規定相符，應
    予准許。
二、上訴人起訴主張：
  (一)被上訴人於93年4 月10日與上訴人簽訂租賃契約（下稱系爭
    租約），向上訴人承租系爭房屋，租期自93年4 月10日起至
    95年4 月9 日止，以每6 個月為1 期，每期開始時即應支付
    6 個月之租金150, 000元，被上訴人有繳交第1 期之租金，
    但自93年10月10日起即未繳交租金，上訴人雖於93年11月9
    日、93年11月19日先後對被上訴人寄發存證信函催繳租金，
    但被上訴人均置之不理，而租賃期間於訴訟進行中業已屆滿
    ，為此爰依租賃之法律關係，請求被上訴人給付後3 期之租
    金合計450,000 元。
  (二)對被上訴人抗辯所為之陳述：
  1.證人丙○○於93年9 月間打電話表示不租系爭房屋，系爭房
    屋內之生財器具則歸上訴人所有等語，上訴人雖同意，但表
    示終止系爭租約不能光用口頭講，口說無憑，雙方必須出面
    並作成書面才算數，否則哪天被上訴人又表示要租了，或要
    回生財器具，上訴人無從處理。
  2.存證信函只是在催告被上訴人出面跟上訴人解決租約問題，
    但被上訴人迄今仍未出面與上訴人正式談此問題，催告之後
    雙方仍應見面訂定書面同意終止後，才生終止系爭租約之效
    力。
三、被上訴人之抗辯：
  (一)被上訴人原受雇於證人丙○○，因受證人丙○○之託而與上
    訴人簽約承租系爭房屋，證人丁紀志則為仲介兼承租人之保
    證人，系爭房屋本擬經營民宿，惟因上訴人無法提供土地所
    有權狀、房屋稅單等資料以供申請營利事業登記證，故證人
    丙○○打算提前終止系爭租約。又被上訴人係於93年6 月25
    日離職，其後係委請證人丙○○處理終止租約事宜，嗣於93
    年9 月間，證人丙○○來電告知已與上訴人終止系爭租約，
    並將系爭房屋返還上訴人，故上訴人應不得再請求給付租金
    。
  (二)上訴人曾於93年11月間先後2 次對被上訴人寄發存證信函，
    表示如於1 個星期內被上訴人仍未繳交租金即終止系爭租約
    ，是以縱認證人丙○○與上訴人於93年9 月間並未終止系爭
    租約，系爭租約已於93年11月間經上訴人終止，被上訴人僅
    須給付至93年11月為止之租金。
四、本件原審對於上訴人之請求，判決上訴人敗訴，上訴人不服
    ，提起上訴，並聲明：(一)原判決廢棄。(二)被上訴人應給付上
    訴人450,000 元。被上訴人則聲明：上訴駁回。
五、兩造不爭執之事實：
  (一)被上訴人於93年4 月10日與上訴人簽訂系爭租約，向上訴人
    系爭房屋，租期自93年4 月10日起至95年4 月9 日止，以每
    6 個月為1 期，每期開始時即應支付6 個月之租金150,000
    元，被上訴人有繳交第1 期之租金，但自93年10月10日起即
    未繳交租金。
  (二)上訴人知悉證人丙○○實際承租房屋之人，被上訴人為證人
    丙○○僱用之員工。
  (三)證人丙○○於93年9 月間某日曾透過電話與上訴人就終止系
    爭租約之事有所討論，當時證人丁紀志在上訴人身旁。
  (四)上訴人於93年11月9 日、93年11月19日先後對被上訴人寄發
    存證信函，表示如於1 個星期內被上訴人仍未繳交租金即終
    止系爭租約。
六、經本院協同兩造整理並協議簡化本件之爭點為：(1)證人丙○
    ○於93年9 月間某日，是否已於電話中與上訴人合意終止系
    爭租約？(2)如(1)不成立，系爭租約是否經上訴人以存證信函
    終止？(3)上訴人得否向被上訴人請求給付租金？得請求多少
    租金？茲析述如下：
  (一)被上訴人雖辯稱：其於93年6 月25日離職後，委請證人丙○
    ○處理終止系爭租約事宜，而證人丙○○已於93年9 月間某
    日於電話中與上訴人合意終止系爭租約等語，惟查：
  1.證人丙○○於原審結證稱：「（打電話給原告【即上訴人，
    下同】表示要終止租約，有何人在場？有無書面？）有，保
    證人丁紀志在場，電話中有約定要拿切結書給原告簽，但事
    後找不到原告，並無以書面終止租約」、於本院行準備程序
    時結證稱：「（上訴人是否有提到要立字據？）有，他那時
    有說是否另外找個時間，大家寫個字據，我說可以」等語明
    確（見原審卷第75頁、二審卷第59、60頁），證人丁紀志於
    原審結證稱：「當時大約是93年9 、10月我在原告家，用我
    的手機打給丙○○，由原告跟丙○○講，有講到終止合約之
    事，原告要丙○○寫切結書，因為條件都講好了，要丙○○
    放棄屋內裝潢、桌椅、器具等屋內物品，並寫成切結書」、
    於本院行準備程序時結證稱：「…因為那天外勞的事情，我
    去上訴人的工廠，有提到終止租約的事，所以用我的手機打
    給丙○○，上訴人就跟丙○○談，我有在旁邊聽」、「（後
    來談的結果？）上訴人有同意終止租約，丙○○也同意房子
    內的東西都歸上訴人，但上訴人有說要丙○○寫一張放棄財
    物的書面」等語綦詳（見原審卷第77頁、二審卷第69、70頁
    ），自上開證言可知，證人丙○○確有於93年9 月間某日打
    電話向上訴人表明欲終止系爭租約，系爭房屋內之生財器具
    則歸上訴人所有之意思，上訴人雖表示同意，惟表示雙方必
    須另擇他日將上開意旨作成切結書，以免事後發生爭議，證
    人丙○○對此亦表示同意，是以可認證人丙○○與上訴人間
    固有終止系爭租約之合意，惟雙方另約定該合意必須作成書
    面，始生效力。
  2.又按基於契約自由原則，契約本可因當事人互相表示意思一
    致而解除或終止，惟當事人得就法律行為之方式有所約定，
    於方式未踐行時，該法律行為應認因欠缺特別生效要件而不
    生效力。本件證人丙○○與上訴人於93年9 月間在電話中就
    終止系爭租約之合意既約定須另作成書面（切結書），惟嗣
    後雙方遲未就該合意內容作成書面，依上說明，自難認上開
    終止租約之合意已發生效力，是被上訴人辯稱：系爭租約已
    於93年9 月間於電話中經證人丙○○與上訴人合意終止等語
    ，尚非可採。
  (二)被上訴人復辯稱：上訴人曾於93年11月間先後2 次對被上訴
    人寄發存證信函，表示如於1 個星期內被上訴人仍未繳交租
    金即終止系爭租約等語，是系爭租約已於93年11月間經上訴
    人終止等語，經查：
  1.上訴人先於93年11月9 日以頭份上公園郵局第107 號存證信
    函對被上訴人表示：「…下半年繳交日期為93年10月10日，
    時過二十餘日，曾君拒不繳交下半年房租…今限君於一週內
    出面說明把房租繳交，否則本人將提法律行動，並終止契約
    關係…」等語，復於93年11月19日以頭份上公園郵局第110
    號存證信函對被上訴人表示：「終止房屋契約聲明書…今再
    次信函催告限你於93年11月19日起至93年11月26日止若未得
    答覆和交付租金本人聲明契約作廢…」等語，有上訴人提出
    之存證信函2 份在卷可稽（見原審卷第12、13頁），又被上
    訴人於93年11月間之戶籍地址與存證信函上所載地址：桃園
    縣中壢市○○里○○鄰○○路○ 段257 巷27號3 樓相符，有戶
    籍謄本在卷可按（見原審卷第25頁，而被上訴人現戶籍地址
    係於94年5 月間遷入，有法務部戶役政連結作業系統表可考
    【見原審卷第45頁】），是上訴人上開存證信函內容對被上
    訴人自生法律上之效力。
  2.再按承租人租金支付有遲延者，出租人得定相當期限，催告
    承租人支付租金，如承租人於其期限內不為支付，出租人得
    終止契約；租賃物為房屋者，遲付租金之總額，非達2 個月
    之租額，不得依前項之規定，終止契約。其租金約定於每期
    開始時支付者，並應於遲延給付逾2 個月時，始得終止契約
    ，民法第440 條第1 項、第2 項分別定有明文。本件系爭租
    約係以每6 個月為1 期，每期開始時即應支付6 個月之租金
    150,000 元，被上訴人自第2 期即93年10月10日起即未繳交
    租金等情，為兩造所不爭執，是上訴人於93年11月間以存證
    信函催告被上訴人時，被上訴人已遲延給付1 期6 個月之租
    金，又上訴人於93年11月19日表示「被上訴人若至93年11月
    26 日 仍未繳交租金即終止租約」之時，被上訴人遲延給付
    租金之時間固未逾2 個月，惟在解釋上，應認上訴人前開終
    止租約之意思表示於被上訴人遲延給付逾2 個月時（93年12
    月10日），即生效力。至上訴人雖主張：存證信函只是在催
    告被上訴人出面跟上訴人解決租約問題，催告之後雙方仍應
    見面訂定書面同意終止後，才生終止系爭租約之效力等語，
    顯屬對上揭法律規定之誤解，且與上訴人前開存證信函中表
    示之意思並不相符，自不足採。
七、綜上，被上訴人遲延給付1 期6 個月之租金，且經上訴人2
    次定期催告仍未給付，上訴人本得終止系爭租約，又上訴人
    終止系爭租約之意思表示係於93年12月10日始發生效力，上
    訴人自得請求被上訴人給付租約終止前尚未給付之93年10月
    10日起至93年12月9 日止之2 個月租金50,000元（每月租金
    25,0 00 元×2 ＝50,000元）。從而，上訴人本於租賃之法
    律關係，請求被上訴人給付50,000元，為有理由。原審就此
    部分，為上訴人敗訴之判決，尚有未洽，上訴意旨，指摘原
    判決失當，求予廢棄，為有理由，應由本院將原判決此部分
    予以廢棄，改判如主文第2 項所示。至上訴人其餘請求，則
    非有據，原審就此部分，為上訴人敗訴之判決，並無違誤，
    上訴論旨，猶執前詞，指摘原判決關於此部分失當，求予廢
    棄，非有理由，應予駁回。
八、本件事證已臻明確，兩造其餘攻防方法及所提證據，業經審
    酌，核與本件判決結果無影響，爰不逐一論述，併此敘明。
九、據上論結，本件上訴為一部有理由，一部無理由，依民事訴
    訟法第436 條之1 第3 項、第450 條、第449 條第1 項、第
    79條，判決如主文。
中    華    民    國    95    年    11    月    13    日
                  民事庭審判長法  官  張 淑 芬
                              法  官  黃 佩 韻
                              法  官  張 文 毓
以上正本證明與原本無異。
不得上訴。
                              書記官  黎 東 成
中    華    民    國    95    年    11    月    13    日


司法院資訊處製作；財團法人民間司法改革基金會備份。
